臺灣嘉義地方法院民事判決
111年度訴字第305號
原      告  任治和  

訴訟代理人  曾獻賜律師
被      告  彰化商業銀行股份有限公司

法定代理人  凌忠嫄  
訴訟代理人  施峰達  
上列當事人間請求債務人異議之訴事件，本院於111 年10月25日
言詞辯論終結，判決如下：
    主  文
原告之訴駁回。
訴訟費用由原告負擔。
    事實及理由
一、原告起訴主張：
㈠、緣原告之配偶即訴外人劉桂清於民國84年間提供名下所有坐
    落嘉義市○○段00000地號土地（權利範圍110/10000）及同地
    段279建號（門牌號碼：嘉義市東洋新屯316號）房屋（下合
    稱系爭盧厝段房地）設定最高限額新臺幣（下同）4,500,00
    0元抵押權（下稱系爭抵押權）為台灣伊摩爾股份有限公司
    （原名成吉思汗科技有限公司，下簡稱伊摩爾公司）對被告
    之借款擔保，而該借款計至89年12月24日止尚有3,700,000
    元未清償（下稱系爭借款），系爭借款除上開抵押權擔保外
    ，並有原告、劉桂清、訴外人李淑儀、任惠榮同為系爭借款
    之連帶保證人，被告並取得臺灣高等法院臺南分院93年度上
    字第42號確定判決、臺灣臺南地方法院93年度執字第9181號
    債權憑證之執行名義。嗣被告於94年10月28日對劉桂清所有
    系爭盧厝段房地聲請強制執行，當年之時空背景均須夫妻共
    同擔任連帶保證人才會被債權人所接受，故原告夫妻二人之
    權利義務都掛勾在一起，劉桂清及原告為免系爭盧厝段房屋
    遭到拍賣，遂協同其等之女兒即訴外人任禹霓與被告進行協
    商，雙方最後同意系爭借款由連帶保證人共同分擔，其中原
    告與劉桂清分擔百分之54（即約2,000,000元），任惠榮與
    李淑儀則分擔46%，原告與劉桂清清償2,000,000元後，被告
    即同意免除其等之連帶保證責任，並塗銷對系爭房屋抵押權
    ，被告為此還要求劉桂清簽署債務分期償還契約書（經原告
    詢問，斯時被告所屬之梁姓承辦人稱原告非系爭房屋所有權
    人，所以不用簽名於契約書上），任禹霓不捨雙親房產遭到
    拍賣，遂於95年間協助籌款2,000,000元以清償系爭借款，
    被告業於同年11月21日開立抵押權塗銷同意書交付原告，該
    塗銷同意書上並載有「本抵押權所擔保之債務業已清償」等
    字，可見原告及劉桂清已將系爭借款全部清償完畢，被告並
    應免除原告及劉桂清之連帶保證責任。
㈡、系爭借款清償後，16年來無人告知原告尚負有連帶保證責任
    ，被告亦未曾再向原告催討債務。嗣原告因榮民身分，經國
    防部之眷村改建計劃受分配坐落嘉義市○○段00地號土地及其
    上同地段2613建號房屋（門牌號碼：新榮路35巷20號6樓之3
    ）（與上開土地下合稱系爭不動產），並應國防部要求向中
    國農民銀行（95年5月1日又併入合作金庫商業銀行）辦理貸
    款負擔一定自負額，國防部業於95年5月18日將系爭不動產
    所有權人變更為原告，原告於100年5月16日、同年12月27日
    ，分別清償756,000元、504,000元等2筆貸款，是於100年12
    月27日起原告已將系爭不動產之貸款全數清償完畢，並辦理
    抵押權塗銷登記。系爭房屋在100年以前雖尚有抵押權，然
    進行拍賣仍可賣得約7,000,000元價金，於扣除抵押權債權
    後，亦足以滿足被告對系爭借款之債權，被告卻捨此不為，
    可知被告確實於95年間已免除對原告之連帶保證人責任。詎
    被告卻於111年3月29日持臺灣臺南地方法院93年度執如字第
    9181號債權憑證對原告所有系爭不動產聲請強制執行，並經
    鈞院民事執行處以111年度司執字第13304號給付借款事件執
    行在案。然原告對系爭借款已清償完畢，已如前述，被告所
    持上開執行名義所載債權已因清償不復存在，爰請求撤銷系
    爭執行程序。
㈢、被告雖辯稱原告前所清償之2,000,000元，僅免除劉桂清之連
    帶保證責任，且均僅抵償利息及違約金，系爭借款本金仍有
    3,700,000元云云。然倘協商結果如被告所述，依常理原告
    實無可能產生清償意願，且原告不可能還敢在其名下擁有系
    爭不動產，故被告所辯，顯與常情有違。
㈣、被告雖辯稱塗銷抵押權同意書之所以記載「業已清償」乃係
    為配合地政機關作業，才將「部分清償」之文字更改為「業
    已清償」云云。然衡諸常情，錯誤開立的文書亦會請對方簽
    名蓋章後再行作廢或另行存檔，而被告所持有「部分清償」
    之塗銷抵押權同意書顯係因錯誤開立，與是否配合地政機關
    作業無涉。
㈤、被告雖辯稱劉桂清先口頭向被告提出協商條件，被告再請示
    總行後，經總行以94年12月30日作成之五區營運處彰五區字
    第2839號函核准辦理，其內容並無免除原告之連帶責任云云
    。然該函係於94年12月30日作成，被告於95年1月3日收受，
    而劉桂清係在95年2月8日簽署債務分期償還契約書，可見得
    雙方係在總行上開函文作成後才開始協商，被告之承辦人員
    為達成協商，確實作出與批示公文內容有所出入之承諾，被
    告之承辦人員為取信原告，作出與牴觸總行批示之函文內容
    不符之承諾，此一不利益結果不應由原告承擔。
㈥、並聲明：鈞院111年度司執字第13304號兩造間給付借款強制
    執行事件之強制執行程序應予撤銷。
二、被告則以：　　
㈠、劉桂清於84年3月27日以系爭盧厝段房地設定最高限額抵押權
    擔保伊摩爾公司對被告之債務，原告及劉桂清等人並為該債
    務之連帶保證人，被告於94年10月28日聲請強制執行系爭盧
    厝段房地，劉桂清因而先口頭與被告協商要清償2,000,000
    元以免除其連帶責任，並塗銷系爭廬厝段房地之抵押權，被
    告為此向總行請示，經總行以94年12月30日作成之五區營運
    處彰五區字第2839號函核准，被告才依總行指示辦理，其上
    並無免除原告連帶責任之同意，故斯時雙方協商被告收妥劉
    桂清清償之2,000,000元後，同意塗銷系爭盧厝段房地之抵
    押權，並免除劉桂清對系爭借款之連帶保證責任，此有劉桂
    清簽立之債務分期償還契約書可憑（見本院卷第231頁）。
    劉桂清依協議內容清償完畢後，被告才撤回對系爭盧厝段房
    地之執行程序，並塗銷系爭盧厝段房地之抵押權，免除對劉
    桂清之連帶保證責任，然劉桂清所清償之2,000,000元全數
    用以抵償利息及違約金，系爭借款本金仍尚有3,700,000元
    未清償，故系爭借款除劉桂清外，其餘債務人仍應繼續負擔
    債務。
㈡、原告主張其因清償2,000,000元，已免除連帶保證責任，並提
    出97年間親筆自述內容為憑云云。然該親筆自述內容僅係原
    告自行認知，未經被告同意，非協商條件內容，且自上開分
    期償還契約書上無原告簽名等情，可知原告非協議拘束之對
    象，故縱原告在協商時有在場，亦難認原告之連帶保證責任
    消滅。
㈢、原告雖主張被告出具之抵押權塗銷同意書記載「本抵押權所
    擔保之債務已清償」等語，可證明系爭借款已全部清償云云
    。然此乃因被告原出具「本抵押權所擔保之債務部分清償」
    之塗銷同意書交付原告，地政機關以抵押權借款是否清償不
    明，與土地登記規則第143條規定不合，不予受理，被告為
    配合地政機關作業始將塗銷抵押權同意書更正為「本抵押權
    所擔保之債務已清償」等字，此與系爭借款是否真實全部清
    償完畢無涉。況倘系爭借款已全部清償，何以另一連帶保證
    人即李淑儀要在107年1月18日向臺南地方法院聲請更生，並
    將系爭借款列入被告之債權，而為更生、清算程序範圍？故
    可證系爭借款債權並未消滅，原告主張均無理由。
㈢、並聲明：駁回原告之訴。
三、本院之判斷：
㈠、原告主張其配偶即劉桂清於84年間提供名下所有系爭盧厝段
    房地，設定系爭抵押權為伊摩爾公司對被告之借款擔保，而
    該借款計至89年12月24日止尚有3,700,000元未清償，系爭
    借款除上開抵押權擔保外，並有原告、劉桂清、李淑儀、任
    惠榮同為系爭借款之連帶保證人，被告並對其等取得臺灣高
    等法院臺南分院93年度上字第42號確定判決、臺灣臺南地方
    法院93年度執字第9181號債權憑證之執行名義。又被告於94
    年10月28日對劉桂清所有系爭盧厝段房地聲請強制執行，劉
    桂清與原告遂協同其等之女兒任禹霓於95年間與被告進行協
    商，劉桂清為此簽立債務分期償還契約書，並於95年11月22
    日依約清償2,000,000元，被告則因而免除劉桂清之連帶保
    證責任，並於95年11月21日出具抵押權塗銷同意書予劉桂清
    以塗銷系爭盧厝段房地之抵押權登記。又原告於95年3月23
    日經國防部之眷村改建計劃受分配系爭不動產，並向中國農
    民銀行（95年5月1日又併入合作金庫商業銀行）辦理貸款以
    繳納自付額，國防部並於95年5月18日將系爭不動產所有權
    人變更為原告，原告於100年5月16日、同年12月27日，分別
    向上開銀行清償756,000元、504,000元等2筆貸款，是於100
    年12月27日起原告已將系爭不動產之貸款全數清償完畢，並
    辦理抵押權塗銷登記。被告嗣於111年3月29日持臺灣臺南地
    方法院93年度執如字第9181號債權憑證對原告所有系爭不動
    產聲請強制執行，並經本院民事執行處以111年度司執字第1
    3304號給付借款事件執行在案等情，業據原告提出系爭抵押
    設定契約書及建築改良物登記簿手抄本影本（見本院卷第19
    -23頁）、系爭抵押權設定變更契約書影本（見本院卷第27-
    29頁）、臺灣臺南地方法院93年度執字第9181號債權憑證影
    本（見本院卷第31-34頁）、塗銷抵押權同意書影本（見本
    院卷第37頁）、系爭不動產地籍異動索引（見本院卷第193-
    195頁）、系爭不動產塗銷抵押權申請書及合作金庫開立之
    抵押權塗銷同意書（見本院卷第197-201頁）、系爭不動產
    他項權利證明書（見本院卷第203頁）、.地政機關留存被告
    開立之抵押權塗銷同意書（見本院卷第205頁）、系爭不動
    產地籍異動索引影本（見本院卷第253頁）、系爭不動產土
    地登記謄本、建物登記謄本影本（見本院卷第255-257頁）
    、系爭不動產之設定抵押權申請書、他項權利證明書、抵押
    權塗銷同意書、抵押權塗銷登記申請書（見本院卷第295-30
    9頁）等件為憑，並為被告所不爭執，此部分事實，堪信為
    真實。
㈡、原告主張兩造於95年間已協商成立由原告及其配偶劉桂清清
    償2,000,000元後，即免除原告及劉桂清對系爭借款之連帶
    保證責任，並塗銷系爭抵押權，則系爭借款債務業經被告免
    除而不復存在，被告再持臺灣臺南地方法院93年度執如字第
    9181號債權憑證向本院民事執行處111年度司執字第13304號
    紷付借款事件強制執行原告所有系爭不動產，實無理由，執
    行程序應予撤銷等語；被告則以95年間與劉桂清、原告、任
    禹霓與被告協商成立之條件，係由劉桂清給付2,000,000元
    後，被告同意免除劉桂清之連帶保證責任，並塗銷系爭盧厝
    段房地之抵押權，而劉桂清給付之2,000,000元僅清償利息
    及違約金，故本金3,700,000元及其利息仍應由其餘債務人
    包括原告在內繼續清償等語置辯。則本件應審酌者厥為：95
    年間原告、劉桂清、任禹霓與被告協商結果是否有免除原告
    之連帶保證人責任？
㈢、經查，訴外人劉桂清於84年間為伊摩爾公司之連帶保證人，
    向被告借款，並提供名下所有系爭盧厝段房地，設定系爭抵
    押權為伊摩爾公司，對被告之借款擔保，而該借款計至89年
    12月24日止尚有3,700,000元未清償，劉桂清乃出面與被告
    協商如何代償伊摩爾公司積欠被告之借款債務。經雙方磋商
    得出初步結論，即劉桂清以200萬元代償伊摩爾公司債務，
    其代償方式為分10期每期清償20萬，如200萬元全數清償完
    畢，被告同意不再對抵押物即系爭盧厝段房地為強制執行，
    即免除其連帶清償責任。再由被告將磋商結論向其總行簽報
    ，被告公司總行債權管理處乃批示：「一、本件塗銷抵押權
    及免除劉桂清連帶保證責任等節同意所請辦理。二、分期攤
    還部分請向保戶劉桂清徵提分期攤還契約書。三、於清償2,
    000元後，本行應發給同意免除保戶劉桂清連帶保證責任之
    同意書或證明書。四、不足受償部分請繼續向其餘借保戶求
    償。」等語，此有彰化銀行第五區營運處94年12月30日彰五
    區字第2839號函暨總行債權管理處核准批示內容（見本院卷
    第233-235頁）乙份附卷可稽。嗣後，被告公司承辦人員乃
    依上述總行批示事項之內容，向訴外人劉桂清徵提債務分期
    償還契約書（見本院卷第63頁）及免除連帶保證責任證明書
    （見本院卷第65頁）。而根據上開劉桂清所書立之債務分期
    償還契約書及被告公司所出具之免除連帶保證責任證明書，
    均僅載明免除訴外人劉桂清之連帶保證債務，均未提及亦同
    時免除原告之連帶保證債務。可見，當時訴外人劉桂清與被
    告公司承辦人員所協商免除債務之人確僅為訴外人劉桂清，
    而不包括原告在內。再者，銀行實務上通常會與借款戶做初
    步協商，再將協商結果簽報有權決定之上級單位批示核可後
    ，再按核定之結果要求債務人配合辦理相關手續。本件被告
    公司債權管理處係於95年1月12日批示辦理之事項，而訴外
    人係於劉桂清95年2月8日書立債務分期償還契約書，被告公
    司於訴外人劉桂清依約分期償還完畢200萬元後，即於同年1
    1月22日出具免除連帶保證責任證明書，均與銀行運作實務
    相符。何況，被告公司為公營行庫，承辦人員均擁有穩定之
    工作保障、享有優厚待遇，其等辦理業務僅需照章行事即可
    ，何須甘冒遭受懲處之風險而逾越總行指示額外免除原告之
    連帶保證責任？原告主張雙方係在被告總行上開函文作成後
    才開始協商，被告之承辦人員為達成協商，確實作出與批示
    公文內容有所出入之承諾，被告之承辦人員為取信原告，作
    出與牴觸總行批示之函文內容不符之承諾云云，純屬臆測之
    詞，不足採信。
㈣、又訴外人劉桂清所書立之上開債務分期償還契約書第二項記
    載：「分期償還之金額不足抵償全部債務者，應依民法第三
    百二十一條、第三百二十二條之規定為抵充，其抵充之順序
    依各項費用、違約金、利息、遲延利息及本金之先後順序為
    之。」等語明確。被告於收取訴外人劉桂清分期償還之200
    萬元後，按上開順序抵充訴外人伊摩爾公司所積欠之債務，
    並無任何不妥。證人即原告與訴外人劉桂清之女兒任禹霓稱
    當初如果知道200萬元並非直接抵充本金債務，即無代償債
    務之意願云云，純屬其個人主觀之認知，尚難以此作為有利
    於原告之推論。　　
㈤、原告主張被告已出具抵押權塗銷同意書，記載本抵押權所擔
    保之債務業已清償，足認被告已承認免除原告之擔保債務云
    云。經查，被告於訴外人劉桂清清償200萬元後，曾出具抵
    押權塗銷同意書二份，其中一份（編號A00000000）記載「
    茲因本抵押權所擔保之債務部分清償同意嘉義（市）地政事
    務所中華民國84年3月27日收件嘉地字第3161號權利價值最
    高限額新台幣肆佰伍拾萬元抵押權設定登記全部塗銷」（見
    本院卷第73頁）；另一份（編號A00000000）記載「茲因本
    抵押權所擔保之債務業已清償同意嘉義（市）地政事務所中
    華民國84年3月27日收件嘉地字第3161號權利價值最高限額
    新台幣肆佰伍拾萬元抵押權設定登記全部塗銷」（見本院卷
    第75頁）。原告提出之抵押權塗銷同意書（編號A00000000
    ），另於左上方有手寫「00-0000000 -000-梁先生 95.11.2
    7 13：31 查證屬實」等字樣（見本院卷第37頁），顯係被
    告開立後交予原告辦理塗銷抵押權時所加註。依上開手寫文
    字之文義觀之，應係地政事務所承辦人員以電話向當時被告
    公司承辦人員即證人梁承薰查證該抵押權塗銷同意書之記載
    內容是否屬實所為之手寫紀錄。因此，被告抗辯前一份抵押
    權塗銷同意書（編號A00000000），因記載「…本抵押權所擔
    保之債務部分清償…」而無法辦理塗銷登記，故再重新開立
    後一份抵押權塗銷同意書（編號A00000000），供訴外人劉
    桂清持往地政事務所，始得辦妥塗銷抵押權設定登記，應可
    採信。故被告開立後一份抵押權塗銷同意書（編號A0000000
    0）目的係為履行對訴外人劉桂清之承諾，使其得以順利辦
    妥塗銷抵押權設定登記，而非系爭債務已全部清償。原告主
    張被告出具債務業已清償之抵押權塗銷同意書（編號A00000
    000），足以證明被告業已免除原告之連帶保證債務云云，
    尚難憑採。
㈥、按民法第343條規定：債權人向債務人表示免除其債務之意思
    者，債之關係消滅。故免除債務，須債權人向債務人表示免
    除其債務之意思，債之關係始歸消滅。（最高法院98年度台
    上字第2245號判決意旨參照）本院綜合上開證據資料，尚難
    認定被告曾免除原告之連帶保證責任。原告雖舉證人任禹霓
    之證詞欲證明被告確曾免除原告之連帶保證責任。但查，證
    人任禹霓係原告與訴外人劉桂清之女兒，為至親關係，所為
    證言難免維護原告，且其證述之內容又與上開客觀事證不符
    ，尚難採為有利於原告之證據。此外，原告復無法舉證證明
    被告已向原告表示免除其債務之意思，故原告主張其連帶保
    證債務業已消滅云云，顯不足採。
㈦、再按，債權人拋棄為其債權擔保之物權者，保證人就債權人
    所拋棄權利之限度內，免其責任。乃緣於擔保物權易於實行
    ，有助債權之實現，且擔保物權若由主債務人提供，債權人
    予以拋棄，猶如拋棄債權，其結果勢必損及保證人，因而特
    設明文，以維保證人之利益。此所謂債權人拋棄為其債權擔
    保之物權，應指債權人在債權尚未獲償之前，有行使擔保物
    權取償之權利，而竟拋棄不行使之謂。若其債權已依行使擔
    保物權以外之方法獲償，債之關係消滅，債權之從權利即擔
    保物權亦隨之消滅，債權人塗銷該擔保物權之登記，於保證
    人無損，即與拋棄擔保物權有別。（最高法院98年度台上字
    第1693號裁定意旨參照）本件伊摩爾公司對被告銀行所負之
    借款債務，其中200萬元為訴外人劉桂清所代償，該部分債
    權已依行使擔保物權以外之方法獲償，債之關係歸於消滅，
    債權之從權利即擔保物權亦隨之消滅，被告銀行同意訴外人
    劉桂清塗銷該擔保物權之登記，於保證人即原告之利益並無
    損害，即與拋棄擔保物權有別。故原告尚難主張其就被告所
    拋棄權利之限度內，免其保證責任。
㈧、原告之連帶保證債務既未經被告予以免除，從而，原告主張
    依強制執行法第14條第1項執行名義成立後，有消滅債權人
    請求之事由發生之規定，請求判命本院111年度司執字第133
    04號給付借款強制執行事件之執行程序應予撤銷，為無理由
    ，應予駁回。　　
㈨、又本件待證事實已臻明瞭，兩造其餘攻擊防禦方法及舉證，
    對判決之結果已不生影響，爰不一一詳為審酌，併此敘明。
四、訴訟費用負擔之依據：民事訴訟法第78條。
中　　華　　民　　國　　111 　年　　12　　月　　2 　　日
                       民事第三庭法　官  曾文欣
以上正本係照原本作成。
如對本判決上訴須於判決送達後20日內向本院提出上訴狀（須按
對造人數提出繕本）。
如委任律師提起上訴者，應一併繳納上訴審裁判費。
中　　華　　民　　國　　111 　年　　12　　月　　2 　　日
                                 書記官　陳慶昀